最高法院刑事判決　　　　　　　　　　　　　　　　八十八年度台上字第四○九號
　　上　訴　人　甲○○
　　選任辯護人　王銀村律師
右上訴人因殺人未遂案件，不服台灣高等法院台南分院中華民國八十六年二月二十六
日第二審判決（八十六年度上訴字第一一號，起訴案號：台灣台南地方法院檢察署八
十五年度偵字第七一四二號），提起上訴，本院判決如左：
    主  文
原判決撤銷，發回台灣高等法院台南分院。
    理  由
本件原判決認定上訴人甲○○與葉華興對鄰而居，平日二人感情不睦，時常爭吵，民
國八十五年六月十七日晚上十時二十分許，葉華興在台南市○○路一八五巷八號前街
道上，對著住居在該號五樓之一之上訴人叫囂，並出言以三字經辱罵上訴人（公然侮
辱部分未據告訴），且稱「有種你就下來」等語，上訴人因受此言語刺激，竟基於殺
人之犯意，持其所有銳利之水果刀一支下樓，葉華興見上訴人出現，即上前用手抓上
訴人脖子，上訴人遂持上開水果刀猛刺葉華興之手臂、胸部、腹部等處約四、五刀，
致葉華興受有右上臂深創傷（外側長五公分，內側長五公分×深四公分、二處）、臂
動脈、正中神經全斷、尺骨神經不全斷，右上臂肩外長四公分二處，右胸外側三公分
×深六公分，右胸下方六公分×四公分，深及肝臟、右側血胸等傷害，嗣上訴人見葉
華興大量流血始行罷手，並稱「下次有種再試試看」，葉華興則經人送醫急救得宜，
始倖免於死。旋為警於上訴人住處查獲上訴人，並扣得其所有行兇之水果刀一支等情
。因而維持第一審論處上訴人殺人未遂罪刑之判決，駁回上訴人在第二審之上訴，固
非無見。
惟查(一)刑法上所謂心神喪失，指行為人於行為時之精神機能，對於外界事務全然缺乏
知覺理會及判斷作用，而無自由決定意思之能力的障礙而言；精神耗弱則指行為人於
行為時之精神機能，對於外界事務之感受、判斷能力並未完全喪失，僅較普通之人的
平均程度顯然減退之障礙而言。本件上訴人於原審迭次辯稱其患精神分裂症已有十餘
年，一再被雇主解僱，案發當時精神異常云云，原審雖曾囑託台灣省立台南醫院鑑定
上訴人何時罹患精神疾病？是否已達精神喪失或精神耗弱之程度？並據該醫院鑑定上
訴人有十年以上之精神病病史，精神狀態已達精神耗弱程度。惟上訴人行為當時之精
神機能如何，該醫院並未加以鑑定（見原審卷第二十七頁、第三十二頁），揆諸前揭
說明，無從判斷上訴人行為當時之精神狀態是否已達精神喪失或精神耗弱程度，原審
未踐行調查，自有調查未盡之違法。(二)有罪之判決書，對被告有利之證據不採納者，
應說明其理由，為刑事訴訟法第三百十條第二款所明定。故有罪判決書對於被告有利
之證據，如不加採納，必須說明其不予採納之理由，否則即難謂無判決不備理由之違
誤。再按對於現在不法之侵害，而出於防衛自己或他人權利之行為，不罰。但防衛行
為過當者，得減輕或免除其刑。刑法第二十三條定有明文。上訴人於原審辯稱因告訴
人葉華興先打渠，渠才拿刀殺他，僅是防衛過當云云。原判決事實亦認定告訴人用手
抓上訴人脖子，上訴人始持水果刀猛刺告訴人。事實如果無訛，原審自應就上訴人是
否防衛過當，按上揭條文規定之要件，於判決理由詳加說明，原判決僅泛謂「且依其
情節亦難認係防衛過當」（見原判決理由二之(三)），亦嫌理由不備。上訴意旨，執以
指摘原判決不當，尚非全無理由，應認原判決有撤銷發回更審之原因。
據上論結，應依刑事訴訟法第三百九十七條、第四百零一條，判決如主文。
中      華      民      國    八十八    年      一      月    二十八    日
                              最高法院刑事第四庭
                                  審判長法官  陳  錫  奎
                                        法官  洪  清  江
                                        法官  吳  昆  仁
                                        法官  李  伯  道
                                        法官  王  憲  義
      右正本證明與原本無異
                                              書  記  官
中      華      民      國    八十八    年      二      月      四      日
